最高法院刑事判決　　　　　　九十六年度台上字第七二七０號
上　訴　人　甲○○
上列上訴人因常業詐欺案件，不服台灣高等法院台中分院中華民
國九十五年八月十日第二審更審判決（九十五年度上更(一)字第六
五號，起訴案號：台灣彰化地方法院檢察署八十九年度偵字第三
三九八號，九十年度偵字第七六九二號），提起上訴，本院判決
如下：
    主  文
原判決撤銷，發回台灣高等法院台中分院。
    理  由
本件原判決撤銷第一審關於上訴人甲○○部分之科刑判決，改判
依刑法修正前常業犯、牽連犯之規定，從一重論處上訴人共同常
業詐欺之罪刑（處有期徒刑一年六月），固非無見。
惟查：(一)我刑事訴訟法為保障被告受公平審判及發現實質真實，
對於人證之調查均採言詞及直接審理方式，並規定被告有與證人
對質及詰問證人之權利，其中所謂「對質」，是指被告與證人同
時在場，面對面互為質問之意，而被告之對質權，係藉由對質程
序，法院得以觀察其問答之內容與互動，親身感受而獲得心證，
有助於真實之發現，且屬憲法第八條第一項規定「非由法院依法
定程序不得審問處罰」之正當法律程序所保障之基本人權及第十
六條所保障之基本訴訟權，法院不得任意依職權予以剝奪。而刑
事訴訟法第一百八十四條第二項規定，因發現真實之必要，得依
被告之聲請，命與證人對質；同法第九十七條第二項復規定，對
於被告之請求對質，除顯無必要者外，不得拒絕。是除待證事實
已甚明確者外，在發現真實及維護被告利益下，法院不得拒絕被
告對質之請求。又民國九十二年二月六日增訂公布之刑事訴訟法
施行法第七條之三規定：「中華民國九十二年一月十四日修正通
過之刑事訴訟法施行前，已繫屬於各級法院之案件，其以後之訴
訟程序，應依修正刑事訴訟法終結之。但修正刑事訴訟法施行前
已依法定程序進行之訴訟程序，其效力不受影響」。係以程序從
新為原則，故修正刑事訴訟法施行前，已繫屬於各級法院之案件
，於新法施行後，應依修正後之程序終結之，僅修正刑事訴訟法
施行前已依法踐行之訴訟程序（包含相關證據法則之適用），基
於法的安定性，其效力不受影響而已。從而依修正後規定應踐行
之訴訟程序，例如被告對證人之詰問權，均應依修正後之程序為
之，並就修正刑事訴訟法施行前及施行後所合法取得，均具有證
據能力之證據資料，本於合理之心證以定其取捨，尚非謂修正刑
事訴訟法施行前已依法定程序取得證人之供述證據者，即得依刑
事訴訟法施行法第七條之三但書規定，剝奪被告依修正後程序對
證人之詰問權。本件上訴人於第一審及原審審理中均否認有原判
決事實欄所載共同常業詐欺之犯行，並迭次聲請傳訊證人李坤地
前來對質，以明真相（見原審上訴卷第四二頁，原審更(一)卷第二
一、二三頁），則究竟事實真相如何，原審自應詳予調查，難認
上訴人之請求對質，為顯無必要。而經核上訴人為上開主張時，
修正刑事訴訟法早已施行，依刑事訴訟法施行法第七條之三規定
，關於上訴人對證人之對質、詰問權之行使，自應依修正後之規
定。乃原審未傳喚李坤地到庭對質並接受詰問，亦未於判決中敘
明上訴人之請求對質，為顯無必要之理由，不惟不當剝奪上訴人
與李坤地對質詰問之權利，並妨害發現真實，於法自屬有違，併
有調查未盡及理由欠備之違法。(二)刑事訴訟法第一百五十九條第
一項規定：被告以外之人於審判外之言詞或書面陳述，除法律有
規定者外，不得作為證據。從而有罪判決書如以被告以外之人於
審判外之言詞或書面陳述，資為認定犯罪事實之基礎時，自應先
說明其如何具有證據能力之理由，始為適法。乃原審既援引證人
李坤地於警詢時之證言（見原判決第三頁），資為認定上訴人有
本件原判決事實欄所記載犯罪事實之基礎，復未於判決理由內說
明該供述證據如何具有證據能力之理由，揆之首開說明，亦非適
法。(三)修正前刑法第五十五條後段規定「犯一罪而其方法或結果
之行為犯他罪名者，從一重處斷」，學說上稱為牽連犯，必其方
法行為與目的行為間，或原因行為與結果行為間，具有不可分離
或直接而密切之關係，始足當之；亦即必須以犯一罪之方法行為
犯他罪，或以犯一罪之結果行為犯他罪，方有牽連關係可言。若
所犯數罪間，僅有偶然之方法或結果之機會關係者，尚不得謂為
牽連犯。故牽連犯的數行為間，有無方法與目的或原因與結果行
為之牽連關係存在，應參酌行為時客觀之事實以為決定，亦即在
客觀上認其方法或結果行為，與犯罪之目的行為，有不可分離之
直接密切關係，始克成立，不以行為人主觀之意思為準。原判決
認定上訴人以「假消費、真刷卡」方式貸與他人現金。其借款方
式係以每刷卡新台幣（下同）一萬元，由上訴人、賴信弘兄弟預
扣一千二百元，借款人實拿八千八百元，而向荷商荷蘭銀行股份
有限公司（下稱荷蘭銀行）詐領簽帳款，致荷蘭銀行承辦人員陷
於錯誤，而以電匯方式撥款至賴信弘等帳戶內。上訴人及賴信弘
二人即從中獲取約高達年利率百分之七四六以上之與原本顯不相
當之重利等不法經濟所得，而恃此重利及詐欺犯行以維生計，並
均以之為常業等情（見原判決第二頁），理由則說明：上訴人係
犯修正前刑法第三百四十五條之常業重利罪、修正前刑法第三百
四十條之常業詐欺罪。上訴人與賴信弘彼此間對於前揭犯罪之實
施，有犯意聯絡及行為分擔，均為共同正犯。上訴人所犯上開二
罪間，有方法結果之牽連關係，應從一較重之常業詐欺罪處斷（
見原判決第九、十頁）。惟按刑法第三百四十條之常業詐欺罪之
成立，須以行為人確有施用詐術，使被害人因而陷入錯誤而為財
物交付或使得財產上不法之利益者始屬之，而同法第三百四十五
條之常業重利罪，係同法第三百四十四條重利罪之加重規定，亦
即常業重利罪之成立以乘人急迫、輕率或無經驗，貸以金錢或其
他物品，而取得與原本顯不相當之重利為成立要件。是常業詐欺
罪係以不法所有或不法得利之意圖，施用詐術實行犯罪；而常業
重利罪則係以取得與原本顯不相當之重利為目的，乘人急迫、輕
率或無經驗，貸以金錢或其他物品實行犯罪，二者不論犯罪之意
圖、目的或實行犯罪之對象、手段均不相同。故本案在客觀上，
能否認上訴人係以犯常業重利罪之方法達其犯常業詐欺罪之目的
，非無疑義，亦即原判決就上訴人所犯常業詐欺罪，在犯罪之方
法上或其犯罪之結果上，何以與其所犯常業重利罪間有不可分離
之直接密切關係，而得論以牽連犯？並未敘明其憑以認定之理由
，本院尚無從為判斷其適用法律正當與否之依據。再者，本件如
成立常業重利罪，則上訴人憑持卡借款人之簽帳單向發卡銀行請
款，是否在收取其重利犯行之本息？發卡銀行先行結帳付款後，
持卡人日後是否仍應依約向發卡銀行如數繳付該款？能否謂上訴
人於請款時，另具有不法所有意圖，向發卡銀行詐取財物？又如
上訴人此部分行為成立詐欺罪，則各該持卡借款之人是否知情？
與其是否有共犯關係，均非無疑義。原判決對此未詳予調查釐清
，剖析明白，遽論上訴人牽連犯常業詐欺罪，亦有可議。上訴人
上訴意旨指摘原判決不當，尚非全無理由，應認原判決仍有撤銷
發回更審之原因。又原判決不另為無罪之諭知部分（見原判決第
十頁之理由二），基於審判不可分之原則，應併予發回，合予指
明。
據上論結，應依刑事訴訟法第三百九十七條、第四百零一條，判
決如主文。
中　　華　　民　　國　九十六　年　 十二　 月　 二十　 日
                      最高法院刑事第四庭
                          審判長法官  莊　登　照
                                法官  黃　一　鑫
                                法官  林　秀　夫
                                法官  徐　昌　錦
                                法官  許　錦　印
      本件正本證明與原本無異
                                      書  記  官
中　　華　　民　　國　九十六　年　 十二　 月　二十八　日
                                                      V
